【裁判字號】    90,訴,659
【裁判日期】    900731
【裁判案由】    遺產稅
【裁判全文】
臺中高等行政法院判決                                九十年度訴字第六五九號
                              .
    原      告  甲○○
    訴訟代理人  丙○○
    代  表  人  乙○○
    訴訟代理人  戊○○
                丁○○
右當事人間因遺產稅事件，原告不服財政部中華民國九十年一月十八日台財訴第000
0000000號訴願決定，提起行政訴訟。本院判決如左︰
    主  文
原告之訴駁回。
訴訟費用由原告負擔。
    事  實
甲、事實概要：緣原告之父即被繼承人邱加慶於民國八十七年六月十二日死亡，原告
    於八十七年八月十日辦理遺產稅申報，案經被告核定遺產總額為新台幣（下同）
    二四、五九四、七三七元，遺產扣除額一二、四五七、九二六元，應納遺產稅額
    三五九、九八五元。原告不服，就申報被繼承人邱加慶遺產中坐落彰化縣員林鎮
    ○○段一一五三之一地號土地，認合於都市計畫法第五十條之一規定，而免徵遺
    產稅，應予扣除，申經復查結果，未獲變更，循序提起本件行政訴訟。
乙、兩造聲明：
一、原告聲明求為判決：原處分即復查決定及訴願決定均撤銷。
二、被告聲明求為判決：原告之訴駁回。
丙、兩造之陳述：
壹、原告起訴意旨略以：依財政部八十四年三月一日台財稅第八四一六○七八四八號
    函釋：「關於被繼承人死亡時遺有原屬公共設施保留地，經都市計畫主管機關附
    有條件變更為住宅區或其他使用分區，其遺產稅之核課，請依說明二、三辦理。
    說明：二、原屬公共設施保留地，經都市計畫主管機關有條件准予變更為住宅區
    或其他用地，且該土地之使用分區證明並載明：『應另行擬定細部計畫（含配置
    公共設施用地）並俟細部計畫完成法定程序發布實施後始得發照建築，地主若不
    同意，應維持原計畫』之附帶條件者，如土地所有權人於死亡前，已依附帶條件
    辦理，該項土地應列入遺產課稅，惟其提供作公共設施用地部分，依都市計畫法
    第五十條之一規定，應予免徵遺產稅。三、至於土地所有權人死亡時，尚未依土
    地使用分區證明書載明之附帶條件，另行擬定細部計畫，並完成法定程序發布實
    施者，參照行政院八十三年十一月二十八日台八十三財字第四四五三三號函釋意
    旨，准予適用都市計畫法第五十條之一規定免徵遺產稅。」，上開說明三明示土
    地所有權人死亡時，若尚未依分區使用規定完成法定程序發布實施者，應准予適
    用免徵遺產稅之規定，系爭土地原為公園預定地，雖編為住宅區，但有附帶條件
    ，而原告被繼承人死亡時，該土地尚未完成細部計劃，無法申請核發建照，依該
    函釋說明三，自可免徵遺產稅。被告卻在解釋函上玩文字遊戲，不予扣除，顯不
    合理。又依新修正之農業發展條例施行細則第二條規定，農業用地細部計劃未完
    成，亦可免徵遺產稅。
貳、被告答辯意旨略以：
一、按公共設施保留地因繼承而移轉者免徵遺產稅，固為都市計畫法第五十條之一所
    明定，然其前提要件，必須該土地於繼承時符合都市計畫法所稱之公共設施保留
    地，始有其適用；於繼承時已變更為住宅區或其他使用分區之土地，原無免徵遺
    產稅之適用，惟倘該土地原屬公共設施保留地，於繼承時（前）經都市主管機關
    有條件變更為住宅區或其他使用分區，並符合財政部八十四年三月一日台財稅第
    八四一六○七八四八號函釋說明二三之條件者，亦有免徵遺產稅之適用，亦即繼
    承時已編定為住宅區之土地，必須符合上開函釋之規定，始得主張免徵遺產稅。
二、本件系爭土地原屬公園預定地，於八十五年四月十二日（被繼承人八十七年六月
    十二日死亡）變更為住宅區，經被告所屬員林稽徵所函詢員林鎮公所該土地是否
    符合內政部八十七年六月三十日內營字第八七七二一七六號函釋所稱之公共設施
    保留地，經該所以八十七年十二月十九日員鎮建字第三一○○九號函復謂不屬公
    共設施保留地，是本件土地於繼承時之使用分區為住宅區，且原即非屬公共設施
    保留地，本無前揭都市計畫法第五十條之一之適用。
三、次按原屬公共設施保留地經都市主管機關附有條件變更為住宅區或其他使用分區
    ，其必須載明「應另行擬定細部計畫（含配置公共設施用地）並俟細部計畫完成
    法定程序發布實施後始得發照建築，地主若不同意，應維持原計畫。」之附帶條
    件，始有前揭財政部函釋說明二三免徵遺產稅之適用，其原因無非前述之附帶條
    件有「．．．地主若不同意應維持原計畫」之字樣，使得此種類型附帶條件之土
    地，因故或其他原因無法執行時，都市計畫之擬定機關，可依都市計畫法之相關
    規定，於通盤檢討時予以變更，並僅能依該附帶條件，恢復為「公共設施保留地
    」。倘附帶條件無「．．．地主若不同意應維持原計畫」之字樣，於無法執行時
    ，雖亦有可能被劃為公共設施保留地，惟因無「地主若不同意應維持原計畫」之
    限制，擬定機關則可參考人民建議，作必要之變更，或變更其行使比率等，如此
    即與公共設施保留地始得免徵遺產稅之意旨未符，且徵諸財政部為該函釋之案由
    ，乃係針對土地使用分區證明同時記載住宅區、公共設施保留地二種名稱，並另
    載明於擬定細部計畫時，土地所有權人應同意提供部分土地供作公共設施用地，
    如不同意，應維持原計畫類型之土地，應如何核課遺產稅，經彙整各方意見所為
    之解釋。此亦可為之佐證。是都市計畫主管機關將原屬公共設施保留地有條件變
    更為住宅區或其他使用分區，其附帶條件內容，攸關有無免徵遺產稅之適用，被
    告並非拘泥於文字而否准將系爭土地自遺產總額中扣除，原告顯有誤解。
四、原告主張應依上揭財政部函釋免徵遺產稅，然系爭土地之使用分區證明所載明之
    附帶條件為「應另行擬定細部計畫（含配置適當之公共設施用地與擬具具體公平
    合理之事業及財務計畫）並俟細部計畫完成法定程序發布實施後始得發照建築」
    ，與上揭財政部函釋所指「．．．地主若不同意，應維持原計畫」亦即僅能恢復
    為原使用分區—公共設施保留地之情形並不相同，自無該函釋免稅之適用。又倘
    如原告主張，系爭土地因細部計畫未完成，無法發照建築，即應免徵遺產稅，則
    相較於都市計畫發布時，自始即被編定為住宅區土地之所有權人而言，同樣因細
    部計畫未完成致無法建築，卻因先前未曾編定為公共設施保留地，而無免稅之適
    用，顯屬不公平。
    理  由
一、按「凡經常居住中華民國境內之中華民國國民死亡時遺有財產者，應就其在中華
    民國境內境外全部遺產，依本法規定，課徵遺產稅。」為遺產及贈與稅法第一條
    第一項所明定。次按「公共設施保留地．．．因繼承或因配偶，直系血親間之贈
    與而移轉者，免徵遺產稅或贈與稅。」復為都市計畫法第五十條之一所明定。又
    「關於被繼承人死亡時遺有原屬公共設施保留地，經都市計畫主管機關附有條件
    變更為住宅區或其他使用分區，其遺產稅之核課，請依說明二三辦理。說明：二
    原屬公共設施保留地，經都市計畫主管機關有條件准予變更為住宅區或其他用地
    ，且該土地之使用分區證明並載明：『應另行擬定細部計畫（含配置公共設施用
    地）並俟細部計畫完成法定程序發布實施後始得發照建築，地主若不同意，應維
    持原計畫』之附帶條件者，如土地所有權人於死亡前，已依附帶條件辦理，該項
    土地應列入遺產課稅，惟其提供作公共設施用地部分，依都市計畫法第五十條之
    一規定，應予免徵遺產稅。三至於土地所有權人死亡時，尚未依土地使用分區證
    明書載明之附帶條件，另行擬定細部計畫，並完成法定程序發布實施者，參照行
    政院八十三年十一月二十八日台八十三財字第四四五三三號函釋意旨，准予適用
    都市計畫法第五十條之一規定免徵遺產稅。」亦經財政部八十四年三月一日台財
    稅第八四一六○七八四八號函釋在案。
二、是本件原告起訴主張其申報被繼承人邱加慶遺產中坐落彰化縣員林鎮○○段一一
    五三之一地號土地，合於都市計畫法第五十條之一規定而免徵遺產稅，是該土地
    遺產之稅額應否扣除，自以該土地於被繼承人死亡時仍為公共設施保留地，方有
    都市計畫法第五十條之一之規定，而有免徵遺產稅之適用。
三、經查本件系爭土地原屬公園預定地，於八十五年四月十二日（被繼承人八十七年
    六月十二日死亡）變更為住宅區，經被告所屬員林稽徵所函詢員林鎮公所該土地
    是否符合內政部八十七年六月三十日內營字第八七七二一七六號函釋所稱之公共
    設施保留地，該所以八十七年十二月十九日員鎮建字第三一○○九號函復謂不屬
    公共設施保留地，有該函及土地使用分區證明書附原處分卷可稽，是本件土地於
    繼承時之使用分區為住宅區，即非屬公共設施保留地，自無首揭都市計畫法第五
    十條之一規定之適用，而得免徵遺產稅。
四、原告主張該土地依財政部八十四年三月一日台財稅第八四一六○七八四八號函釋
    說明三，明示土地所有權人死亡時，若尚未依分區使用規定完成法定程序發布實
    施者，應准予適用免徵遺產稅之規定，系爭土地原為公園預定地，雖編為住宅區
    ，但有附帶條件，而其被繼承人死亡時，該土地尚未完成細部計劃，無法申請核
    發建照，依該函釋說明三，自可免徵遺產稅等云。惟綜觀前揭財政部函釋說明二
    三免徵遺產稅之適用，為原屬公共設施保留地經都市主管機關附有條件變更為住
    宅區或其他使用分區，其必須載明「應另行擬定細部計畫（含配置公共設施用地
    ）並俟細部計畫完成法定程序發布實施後始得發照建築，地主若不同意，應維持
    原計畫。」之附帶條件，如土地所有權人於死亡前，已依附帶條件辦理，該項土
    地應列入遺產課稅，至於土地所有權人死亡時，尚未依土地使用分區證明書載明
    之附帶條件，另行擬定細部計畫，並完成法定程序發布實施者，准予適用都市計
    畫法第五十條之一規定免徵遺產稅。其意在於公共設施保留地經都市主管機關附
    有條件變更為住宅區或其他使用分區，如土地所有權人於死亡前，已依附帶條件
    辦理，該項土地已確定為非公共設施保留地，自應列入遺產課稅，惟於土地所有
    權人死亡時，尚未依土地使用分區證明書載明之附帶條件，該土地可能因故或其
    他原因無法執行時，都市計畫之擬定機關依都市計畫法之相關規定，恢復為公共
    設施保留地，而仍有都市計畫法第五十條之一規定之適用，得予免徵遺產稅。查
    系爭土地之使用分區證明載明之附帶條件為「應另行擬定細部計畫（含配置適當
    之公共設施用地與擬具具體公平合理之事業及財務計畫）並俟細部計畫完成法定
    程序發布實施後始得發照建築」，並無「．．．地主若不同意，應維持原計畫」
    之記載文字，是該土地雖因細部計畫未完成，無法發照建築，但已確定其使用分
    區為住宅區，其經濟價值即不同於公共設施保留地，依財政部上開函釋意旨，即
    不得免徵遺產稅。又原告此主張如能成立，則相較於都市計畫發布時，自始即被
    編定為住宅區土地之所有權人而言，同樣因細部計畫未完成致無法建築，卻因先
    前未曾編定為公共設施保留地，而無免徵遺產稅之適用，亦顯不公，是原告上開
    主張自不足採。
五、原告另稱依新修正之農業發展條例施行細則第二條之規定，農業用地細部計劃未
    完成，亦可免徵遺產稅乙節。惟農業用地與公共設施保留地並非相同，又依該施
    行細則第二條第二項規定「前項農業用地經依法律變更編定為非農業用地，在依
    法應完成之細部計畫尚未完成，無法依變更後之用地使用，經上開法律主管機關
    認定仍應依原來農業用地使用分區別或用地別管制使用者，得適用本條例第三十
    七條第一項、第三十八條第一項或第二項規定，不課徵土地增值稅或免徵遺產稅
    、贈與稅或田賦。」，此規定係指農業用地經依法律變更編定為非農業用地，因
    細部計畫尚未完成，無法依變更後之用地使用，經主管機關再認定仍應依原來農
    業用地使用分區別或用地別管制使用者，方有免稅之適用，與本件土地已確定其
    使用分區為住宅而不再屬公共設施保留地之情形有間，原告自不得將之比附援用
    ，併此論敘。
六、綜上所述，原告所訴各節，均難謂有據。原處分並無違誤，訴願決定予以維持，
    亦無不合，本件原告之訴，為無理由，應予駁回。
據上論結，本件原告之訴為無理由，依行政訴訟法第一百九十五條第一項後段、第九
十八條第三項前段，判決如主文。
中    華    民    國     九十        年      七      月     三十一      日
                    臺 中 高 等 行 政 法 院  第 四 庭
                                審 判 長 法  官      沈  應  南
                                         法  官      黃  淑  玲
                                         法  官      許  武  峰
右正本證明與原本無異。
如不服本判決，應於判決送達後二十日內向本院提出上訴書狀，其未表明上訴理由者
，應於提起上訴後二十日內向本院提出上訴理由書（須依對造人數附具繕本）；如於
本判決宣示或公告後送達前提起上訴者，應於判決送達後二十日內補提上訴理由書（
須附繕本）。未表明上訴理由者，逕以裁定駁回。
提起上訴應預繳送達用雙掛號郵票拾份(每份三十四元)。
中    華    民    國     九十        年      七      月     三十一      日
                                         法院書記官  詹靜宜


司法院資訊處製作；財團法人民間司法改革基金會備份。
